臺北高等行政法院判決
　　　　　　　　　　　　　　　　　　　93年度訴字第2743號
　　　　　　　　　　　　　　　.
原　　　告　甲○○
送達代收人　乙○○
被　　　告　經濟部智慧財產局
代　表　人　蔡練生（局長）住同上
訴訟代理人　丁○○
參　加　人　丙○○○
上列當事人間因新型專利異議事件，原告不服經濟部中華民國93
年6月16日經訴字第09306220920號訴願決定，提起行政訴訟，經
本院裁定命參加人獨立參加訴訟，本院判決如下：
　　主  文
原告之訴駁回。
訴訟費用由原告負擔。
　　事  實
一、事實概要：
   緣參加人前於民國90年12月27日以「碟片data破壞器」（下
   稱系爭案）向被告申請新型專利，經被告編列為第000000000
   號審查，准予專利。公告期間，原告於92年4月14日以其違反
   核准當時專利法第98條第1項第1款及第2項之規定，對之提起
   異議。案經被告審查，於93年2月20日以（93）智專三（三）
   05018字第09320161020號專利異議審定書為「異議不成立」
   之處分。原告不服，乃向經濟部提起訴願，經遭決定駁回
   ，遂向本院提起行政訴訟。
二、兩造聲明（原告未於準備程序及言詞辯論期日到，聲明及
              陳述依其起訴狀記載）：
    (一)原告聲明：
      訴願決定與原處分均撤銷。
　　(二)被告聲明：
      1.駁回原告之訴。
      2.訴訟費用由原告負擔。
    (三)參加人聲明：
      （參加人未於準備程序及言詞辯論期日到場，亦未提出書
        狀作何聲明或陳述。）
三、兩造之爭點：系爭案是否有違前揭專利法第98條第1項第1款
    及第2項之規定而不符新型專利要件？
    (一)原告主張之理由：按依前揭專利法第97條及第98條可知，
      舉凡物品之空間型態對於該類物品而言，若於其申請前便
      已有相同類似之創作技術產品等公開，參酌該先前技術便
      能簡易導出之事項結構，其創作便難稱具創作新穎性者，
      至於其結構技術運用習知技術與否，自當以申請時同類產
      品的結構型態及其運用的技術而論，若係為引證資料之技
      術所可簡易完成或轉用者，其不符合進步性的創作，更不
      符合專利要件。按訴願決定以系爭案僅利用單一對壓花軸
      桿，同樣可達成破壞碟片的設計，結構較精簡，成本較低
      ，故認為系爭案具新穎性及進步性，而為維持被告異議不
      成立之處分，惟訴願機關對上述訴願決定駁回及被告完全
      不談習用技術運用及以構件少，可達成破壞碟片目的之粗
      率論述，有諸多違反專利法規定：
      1.就結構設計特徵而言：異議證據（下稱引證案）多為國
        外的案例，其設計技術成形及實際使用功效、目的等，
        已揭露運用破壞用滾輪即壓花桿相對壓緊，使碟片穿過
        時受到破壞之結構，故系爭案就碟片破壞的機具結構設
        計僅係申請既有技術之組裝運用，而被告已察覺此情形
        ，故一再強調其係由單一滾輪及前後設計配件不完全相
        同，而為結構不同之認定；並再以單一滾輪的設計構件
        較簡單，而指為成本較低，並為設計具創新及進步性之
        依據。惟此組裝構建之結構簡化僅係量化之變換，非結
        構改變，如最高行政法院69年判字第522號判例中，對
        新型專利若創作與已申請在先之專利案，僅在無關重要
        部分略有不同，而其重要部分完全相同者，自不在准予
        專利之列。從而，系爭案在重要碟片破壞構件設計組裝
        及可能達到的破壞功能上，與引證案完全相同，猶如以
        一物件若有四個組件，其可達成的功能有四項或六項者
        ，當將其構件予以簡化成獨立構件或二個構件組合時，
        其功能相對減少成較低之功能設計使用。再者，訴願機
        關以此構件減量組裝，結構成本降低，為結構創新及設
        計進步性的決定，與專利法需就其技術、結構創新及產
        生新增功能為專利要件之審判基準有明顯違背，故訴願
        機關以證據不足以證明其不具新穎性及進步性，而不探
        究被告所採認基準不一之事實，顯有違誤。
      2.再就使用功效而言：被告對引證案與系爭案以滾輪做壓
        花達到碟片破壞的結構設計相同之事實不否認；而被告
        以單一滾輪仍能達到碟片之破壞，而為結構精簡、降低
        成本為具新穎性及進步性之理由，實際上已間接承認其
        技術的運用難脫習用之事實，並忽略技術手段之運用，
        其明顯違反新型專利習用技術運用及不具創作性之事實
        。此外，結構雖簡單化，若其使用功效相對的簡略，則
        很難稱具使用功效的增進，更非相乘功效增進的專利要
        件，其與一加一等於二的可預期功效之事實，並無差別
        ，亦不足稱符合專利要件，更而具有專利性者。
      3.復以被告為一國家專利審查之主管機關，有其審查基準
        為依據。於異議審查時，其技術之判定於異議證據之佐
        證為主要，並以專業及客觀兼具審查態度做審斷。尤其
        以技術及專利要件之認定上，更應就其所運用技術及結
        構成形組合，以及實際達成的功效等等綜合，就其與異
        議證據間相互重疊及差異性做專業技術上的客觀比對，
        以審斷其是否符合專利要件，而非主觀之認知。尤其在
        確認結構技術轉用的事實下，所為創作功效亦相同時，
        尚需以結構數量做差異性的比對。若其審核之結論，有
        先預設答案再找理由之不當審查時，有加以釐清及導正
        之必要。而系爭案在國內外具有多件相似結構設計之專
        利前案，其均以滾輪做滾壓破壞，但於傳控結構則均具
        獨立特殊之設計，惟以引證案與系爭案結構相同之事實
        ，就被告及訴願機關均持相同結構單一滾輪較簡單的理
        由，其審查過於草率。
      4.按專利法所謂「申請前已見於刊物或已公開使用他人可
        能仿效」之部分，依最高行政法院71年判字第768號判
        例，相關技術的認定，指稱以其解決問題之結構設計相
        同，而於實際使用效果相同時，則其便不具創新性，再
        者，依最高行政法院74年判字第439號判例中，在整個
        功效評斷上，若以習知裝配之組合，且所具達成的使用
        功效又不具相乘之效果者，則其結構設計不僅不具創作
        性，更難稱具進步性的；是以本案的碟片破壞結構設計
        ，其實早已為異議諸端國外案件證據所早已揭露，其間
        習知技術轉用之事實，無庸置疑，對被告所指「成本降
        低及可達到碟片破壞」之功效陳述，不僅抽象，更顯示
        出其整體結構創作功效及所解決的目的、手段，均非同
        類產品之首創，故不具創新性及進步性。從而，以結構
        簡單，功效仍在之簡略評斷，而忽略其習用技術轉用的
        事實，實有違誤。
      (二)被告主張之理由：
      1.原告雖陳稱系爭案以單一滾輪的設計構件較簡單，成本
        較低，然其因構件組裝簡單，使得功能自然削減，充其
        量僅係組裝構件量化之變換等云云。惟查，引證一乃以
        前、後兩對滾筒將碟片由前往後推送，並在前、後兩對
        滾筒之間設置一用以破壞碟片之滾輪，使得碟片在通過
        前、後兩對滾筒之間時，可被該破壞用滾輪加以破壞；
        引證二同樣在其用以破壞碟片之滾筒或壓印部材之前、
        後二側分別設置一對「搬送滾筒」；引證三係利用面部
        相向之二組皮帶夾送碟片，並且利用具有刀緣之滾盤破
        壞碟片，引證一至三與系爭案僅利用一對壓花軸桿破壞
        碟片同時移動碟片之技術手段、構造確不相同，非如系
        爭案僅為單純之滾輪，亦非數量之變換，故系爭案提供
        之結構較為精簡，不但可成本降低，且感應裝置設置於
        該外殼體之入口處，當該碟片插入該入口處時，該感應
        裝置即產生一訊號，促使該馬達傳動裝置運轉，而驅動
        該壓花桿組作動，運作時之耗能更低而更有效率。
      2.再者，系爭案提供之單一對壓花軸桿破壞碟片結構確較
        諸端國外案件為精簡，不但可成本降低，且運作時之耗
        能低又更有效率，系爭案確具新穎性及進步性。
      3.末查，引證四至引證七皆屬碎紙機，其所欲解決之問題
        皆在碎紙方面，與系爭案所欲破壞光碟之問題不同，為
        不同之技術領域，不足證明系爭案不具新穎性及進步性
        。
　　理  由
甲、程序方面：
    本件原告經合法通知，無正當理由，未於言詞辯論期日到場
    ，核無行政訴訟法第218條準用民事訴訟法第386條各款所列
    情形，爰依被告之聲請由其一造辯論而為判決，合先明。
乙、實體方面：
一、系爭案係於90年12月27日申請專利，被告於92年1月27月審
    定准予專利，則系爭案有無應不予專利之原因，應以核准審
    定時所適用之自90年10月24日修正公布之專利法為斷。次按
    凡對物品之形狀、構造或裝置之創作或改良，而可供產業上
    利用者，得依法申請取得新型專利，固為系爭專利核准審定
    時專利法第97條暨第98條第1項所明定。惟同法第98條第1項
    第1款、第2項分別規定：「凡可供產業上利用之新型，無下
    列情事之一者，得依本法申請取得新型專利：一、申請前已
    見於刊物或已公開使用者。…。」「（第2項）新型係運用
    申請前既有之技術或知識，而為熟習該項技術者所能輕易完
    成且未能增進功效時，雖無前項所列情事，仍不得依本法申
    請取得新型專利。」
二、依卷附新型專利說明書之記載，系爭案係：
1.一種碟片data破壞器，其包含有：
  一外殼體，其內部具有中空容室，且於該外殼體上具有一可供
  碟片插入之入口處，並於該入口處之相對側設有一出口處；壓
  花桿組，係由二壓花軸桿所構成，且該二壓花軸桿係以相互平
  行而設置於該外殼體之中空容室內；一馬達傳動裝置，具有一
  馬達及一齒輪組，該馬達係設置於外殼體之中空容室內，並藉
  由該齒輪組之搭配合可帶動壓花桿組作動；一感應裝置設置於
  該外殼體的入口處，當該碟片插入該入口時，該感應裝置即產
  生一訊號，促使馬達傳動裝置運轉，而驅動壓花桿組作動。
2.依據申請專利範圍第l項所述之碟片data破壞器，其中於該二
  壓花軸桿之間留有一間隙，且該間隙之距離略小於該碟片之厚
  度。
3.依據申請專利範圍第l項所述之碟片data破壞器，其中該感應
  裝置係可由一微動開關所構成。
4.依據申請專利範圍第l項所述之碟片data破壞器，其中該感應
  裝置係可由一LED電眼裝置所構成。
5.依據申請專利範圍第l項所述之碟片data破壞器，其中該二壓
  花軸桿於作動時，係由不同之齒輪帶動，而分別朝不同之方向
  做一旋轉運動。
6.依據申請專利範圍第l項所述之碟片data破壞器，其中於該感
  應裝置旁另加設有一時間延遲電路裝置，使該碟片於通過該感
  應裝置後，該馬達傳動裝置可再持續運轉約2-3秒之時間。
7.依據申請專利範圍第l項所述之碟片data破壞器，其中於該外
  殼體之出口處裝設有一容置桶。
三、引證一係1996年12月11日登錄，1997年3月7日公開之日本第
    0000000號實用新案；引證二係1998年4月8日登錄，1998年6
    月30日公開之日本第0000000號實用新案；引證三係1995年3
    月20日公開之日本特開平第7--78452號專利案；引證四為87
    年4月11日公告之第00000000號「碎紙機構造改良」新型專
    利案；引證五為88年5月1日公告之第00000000號「碎紙機之
    進紙構造改良」新型專利；引證六為88年9月21日公告之第
    00000000號「一種碎紙機之進紙感應裝置」新型專利案；引
    證七為90年11月21日公告之第00000000號「兼具碎紙機功能
    之垃圾桶」新型專利案。經查，引證一係以前、後兩對滾筒
    將碟片由前往後推送，前端之滾輪用以吃入磁片，後端之滾
    輪用以吐出碟片，並在前、後兩對滾筒之間設置一用以破壞
    碟片之滾輪，使得碟片在通過前、後兩對滾筒之間時，可被
    該破壞用滾輪加以破壞；引證二同樣在其用以破壞碟片之滾
    筒或壓印部材之前、後二側分別設置一對「搬送滾筒」；引
    證三係利用面部相向之二組皮帶夾送碟片，並且利用具有刀
    緣之滾盤破壞碟片。而系爭案係於該外殼體上具有一可供碟
    片插入之入口處，一感應裝置設置於該外殼體的入口處，當
    該碟片插入該入口時，該感應裝置即產生一訊號，促使馬達
    傳動裝置運轉，而驅動壓花桿組作動，包括夾持而自行往前
    位移，使該碟片從入口處至離開出口處時，不需另外再施以
    一外力來使該碟片移動，使該data破壞器具有自動化之功效
    。因此，系爭案僅利用一對壓花軸桿，以達成破壞碟片，並
    同時移動碟片之技術手段、構造及功效，顯然未為引證一至
    三所揭露，引證一至引證三不能證明系爭案不具新穎性。且
    系爭案僅利用一對壓花軸桿破壞碟片同時移動碟片之技術手
    段、構造及功效，結構較為精簡，且可降低成本，運作時之
    耗能更低而更有效率，引證一至引證三亦不能證明系爭案不
    具進步性。
四、又引證四至七均為碎紙機結構，其等主要包括機座、一滾刀
    輪組、一承紙裝置、一入紙滾輪、一啟動裝置等，其技術功
    效在使紙張置於承紙裝置後由紙張觸動啟動裝置將紙張送入
    滾刀輪組中。而系爭案當該碟片插入該入口處時，促使該馬
    達傳動裝置運轉，而驅動該壓花桿組作動，使碟片遭到刮壓
    面部破壞，而非引證四至七之絞碎功能，故系爭案與引證四
    至七之構造、操作對象及功效均不相同，難謂系爭案不具新
    穎性及進步性。被告就其認定系爭案具新穎性及進步性已於
    原審定書詳予說明，核無不合。原告就被告之審定理由未就
    技術內容具體指摘，僅泛稱系爭案組裝構建之結構簡化僅係
    量化之變換，非結構改變，而認系爭案在重要碟片破壞構件
    設計組裝及可能達到的破壞功能上，與引證案完全相同，被
    告以單一滾輪仍能達到碟片之破壞，而為結構精簡、降低成
    本為具新穎性及進步性之理由，實際上已間接承認其技術的
    運用難脫習用之事實，並忽略技術手段之運用，其明顯違反
    新型專利習用技術運用及不具創作性之事實，系爭案碟片破
    壞結構設計，早已為異議證據所揭露等等，並非可採。
五、從而，被告以系爭案未違反審定時專利法第98條第1項第1款
    、第2項之規定，而為異議不成立之處分，於法並無不合，
    訴願決定予以維持，亦屬妥適，原告主張前詞，請求撤銷訴
    願決定及原處分，為無理由，應予駁回。
據上論結，本件原告之訴為無理由，爰依行政訴訟法第98條第3項
前段、第218條，民事訴訟法第385條第1項前段，判決如主文。
中　　華　　民　　國　　94　　年　  10　　月　 13  　 日
                          第一庭審判長法　官  姜素娥
           　　　　   　　　  　　    法　官　吳東都
           　　　　　   　    　　    法　官  陳國成
上為正本係照原本作成。
如不服本判決，應於送達後20日內向本院提出上訴狀並表明上訴
理由，如於本判決宣示後送達前提起上訴者，應於判決送達後20
日內補提上訴理由書（須按他造人數附繕本）。
中　　華　　民　　國　　94　　年　  10　　月　 14  　 日
      　　　　　　　　　   　 　    　書記官  王英傑
